臺灣臺中地方法院民事判決　　　　　 　96年度家訴字第186號
原　　　告　戊○○
　　　　　　丁○○
　　　　　　丙○○
共　　　同
訴訟代理人　何中慶律師
原　　　告　庚○○
訴訟代理人　戊○○
原　　　告　乙○○
　　　　　　原姓名陳民澤、陳.
　　　　　　甲○○
上二人共同
訴訟代理人　陳許玉靜
被　　　告　己○○
上列當事人間請求分割遺產事件，本院於民國九十六年八月八日
言詞辯論終結，判決如下：
    主      文
兩造應就被繼承人陳林秀枝所遺坐落臺中市○區○○段四小段二
之二五地號、地目建、面積三八平方公尺土地及其上臺中市○區
○○段四小段一九二建號、門牌臺中市○區○○街十三號建物，
辦理繼承登記。
准將被繼承人陳林秀枝所遺坐落臺中市○區○○段四小段二之二
五地號、地目建、面積三八平方公尺土地予以變價分割，所得價
金由原告戊○○、丁○○、丙○○、庚○○及被告己○○各得六
分之一；原告乙○○及甲○○各得十二分之一。
准將臺中市○區○○段四小段一九二建號、門牌臺中市○區○○
街十三號建物予以變價分割，所得價金由原告戊○○、丁○○、
丙○○、庚○○及被告己○○各得六分之一；原告乙○○及甲○○各得十二分之一。
訴訟費用由原告戊○○、丁○○、丙○○、庚○○各負擔六分之
一，原告乙○○及甲○○各負擔十二分之一，餘由被告己○○負
擔。
    事實及理由
甲、程序方面：
一、按訴狀送達後，原告不得將原訴變更或追加他訴；但該訴訟
    標的對於數人必須合一確定時，追加其原非當事人之人為當
    事人者，不在此限，民事訴訟法第二百五十五條第一項第五
    款定有明文。本件原告提起分割遺產之訴，初未明被繼承人
    陳林秀枝尚有養女庚○○及其孫許民享為他人收養等事實，
    嗣於訴訟中（即民國九十六年五月二十四日）追加原非當事
    人之庚○○為原告、撤回許民享部分，並變更聲明如主文所
    示。揆諸上開說明，本件訴訟標的對於數人必須合一確定，
    原告所為之追加及變更自屬合法，應予准許，先予敘明。
二、被告未於言詞辯論期日到場，核無民事訴訟法第三百八十六
    條各款所列情形，爰依原告之聲請，由其一造辯論而為判決
    。
乙、實體方面：
壹、原告起訴主張：
  一、緣被繼承人陳林秀枝與其夫陳本財生前育有陳裕忠、陳氏
      雪卿及原告戊○○、丁○○、丙○○、被告己○○，另收
      養庚○○為養女。嗣陳氏雪卿出生未滿週歲即亡故，陳本
      財於六十三年六月二日死亡，而陳裕忠亦於七十六年九月
      十七日死亡，留有乙○○、許民享、甲○○三名子女，而
      許民享於六十二年二月八日為他人收養。故被繼承人陳林
      秀枝於八十四年三月三十一日死亡，遺有坐落臺中市○區
      ○○段四小段二之二五地號、地目建、面積三八平方公尺
      土地及其上建物臺中市○區○○段四小段一九二建號、門
      牌臺中市○區○○街十三號，其繼承人為原告戊○○、丁○○、丙○○、庚○○、被告己○○及代位繼承人乙○○
      、甲○○共七人，應繼承比例為原告戊○○、丁○○、丙○○、庚○○及被告己○○各六分之一；原告乙○○及甲○○各十二分之一。
  二、被繼承人即遺有前揭不動產，惟因被告己○○拒絕處理，
      以致遲未辦理繼承登記，至今無法處分，為求分割上開被
      繼承人所遺財產，爰請求繼承人全體辦理繼承登記。又前
      揭系爭不動產因依其使用目的並無不能分割之情事，且兩
      造間亦未訂有不可分割之約定，然系爭土地面積僅有三十
      八平方公尺，其上建物則老舊房屋，若按應繼承比例實物
      分割者，每人所得面積過小，毫無經濟效用，爰依民法第
      八百二十四條之規定，為全體共有人利益，及土地及建物
      整體經濟效益，准將系爭土地及建物予以變價分割，並依
      各應繼承比例分配所得等語，並聲明：如主文所示。
參、被告則以：未於言詞辯論期日到庭，亦未提出書狀作何聲明
    或陳述。
肆、得心證之理由：
  一、原告主張被繼承人陳林秀枝與其夫陳本財生前育有陳裕忠
      、陳氏雪卿及原告戊○○、丁○○、丙○○、被告己○○
      ，另收養庚○○為養女。嗣陳氏雪卿未滿週歲即亡故，陳
      本財於六十三年六月二日死亡，而陳裕忠亦於七十六年九
      月十七日死亡，留有乙○○、許民享、甲○○三名子女，
      而許民享於六十二年二月八日為他人收養。故被繼承人陳
      林秀枝於八十四年三月三十一日死亡，遺有坐落臺中市○
      區○○段四小段二之二五地號、地目建、面積三十八平方
      公尺土地及其上建物即臺中市○區○○段四小段一九二建
      號、門牌臺中市○區○○街十三號，其繼承人為原告戊○○、丁○○、丙○○、庚○○、被告己○○及代位繼承人
      乙○○、甲○○共七人，應繼承比例分別為原告戊○○、
      丁○○、丙○○、庚○○及被告己○○各六分之一；原告
      乙○○及甲○○各十二分之一，惟迄今未辦理繼承登記，
      及系爭不動產依其使用目的並無不能分割之情事，且兩造
      間亦未訂有不可分割之約定等情，業據原告提出戶籍謄本
      十二紙、土地及建物謄本五紙、繼承系統表二紙、九十六
      年房屋稅繳款書一紙為證。復有法務部戶役連結作業系統
      一紙在卷，此外，被告經本院合法通知亦未到庭爭執，亦
      未提出書狀作何聲明及陳述，綜上所述，自堪信原告之主
      張為真實。
  二、共有人就共有物之分割方法不能達成協議者，任何共有人
      得請求法院判決分割共有物，民法第八百二十四條第二項
      定有明文；分割共有物既對物之權利有所變動，即屬處分
      行為之一種，凡因繼承於登記前已取得不動產物權者，其
      取得雖受法律之保護，不以其未經繼承登記而否認其權利
      ，但繼承人如欲分割其因繼承而取得公同共有之遺產，因
      屬於處分行為，依民法第七百五十九條規定，自非先經繼
      承登記，不得為之，且為訴訟經濟計，當事人一訴請求辦
      理繼承登記後再為分割，並無不可（最高法院六十八年度
      第十三次民事庭會議、七十年度第二次民事庭會議決議、
      六十九年台上字第一０一二號判例參照）。原告主張系爭
      不動產為兩造所共有，其中被繼承人陳林秀枝於八十四年
      三月三十一日死亡，並有原告戊○○、丁○○、丙○○、
      庚○○、被告己○○及代位繼承人乙○○、甲○○七人繼
      承，惟迄今未辦理繼承登記，已如前述，則原告依共有物
      分割請求權，求為判決兩造應就被繼承人陳林秀枝所遺坐
      落臺中市○區○○段四小段二之二五地號、地目建、面積
      三十八平方公尺土地及其上臺中市○區○○段四小段一九
      二建號、門牌臺中市○區○○街十三號建物辦理繼承登記
      ，揆諸前揭說明，應無不合，爰判決如主文第一項所示。
  三、按以，裁判分割的方法限於原物分配（兼金錢補償）和變
      價分配二種方法（民法第八百二十四條第二項）。若將原
      物分配予共有人中一人或數人，而對其餘共有人全不予分
      配，僅以金錢補償者，則非裁判分割之方法，法院不得為
      之（最高法院五十一年台上字第四百二十八號判例要旨參
      照）。若經審酌於原物分配有困難時，始予變價。此即以
      原物分配時，受分配人之因分得的土地過小、變成畸零地
      ，而不能利用者，對於受分配人或社會言，均係損害，原
      物分配即難謂為適當之方法（最高法院七十三年度台上字
      第二七一四號判決要旨參照）。又分割共有物，係以消滅
      共有關係為目的，故法院裁判分割共有物時，除因該土地
      部分之使用目的不能分割，或部分共有人仍願持維其共有
      關係，應就該部分土地不予分割或准該部分共有人成立新
      共有關係外，應將土地分配於各共有人單獨所有。易言之
      ，法院原則上不能准許土地共有人就土地一部分請求分割
      ，或僅將土地一部分予以分割，其餘部分由部分共有人共
      有之，此與分割共有物之目的有違，法院無自由裁量的餘
      地（最高法院六十九年台上字第一八三一號判例要旨參照
      ）。本件原告主張變價分割，查被繼承人陳林秀枝所遺坐
      落臺中市○區○○段四小段二之二十五地號土地、面積僅
      有三十八平方公尺，若按應繼承比例分割為個人所有，則
      被告己○○與原告戊○○、丁○○、丙○○、庚○○，僅
      得比例六分之一即每人平均分得約六點三平方公尺，原告
      乙○○與甲○○則分得十二分之一，即平均分得約三點一
      平方公尺，面積過小，可謂毫無經濟效用；至於坐落於該
      土地上之臺中市○區○○段四小段一九二建號、門牌臺中
      市○區○○街十三號建物，亦依比例分割所有，與前揭土
      地同然，是為全體共有人之利益、土地及建物整體經濟效
      益計，原告主張就系爭土地以變價分割為宜，應屬可採，
      爰為判決如主文第二項所示。
伍、本件共有土地之分割，兩造均蒙其利，由敗訴當事人負擔訴
    訟費用顯失公平者，法院得命勝訴之當事人負擔其一部，故
    本件訴訟費用之負擔，應由兩造按應繼承比例負擔，附此敘
    明。
陸、訴訟費用負擔之依據，依民事訴訟法第七十八條、第八十條
    之一、第八十五條第一項但書，判決如主文。
中　　華　　民　　國　　96　　年　　8　 　月　　22　　日
                  家事法庭      法　官　簡賢坤
以上正本係照原本作成
如對本判決上訴，須於判決送達後二十日內向本院提出上訴狀
中　　華　　民　　國　　96　　年　　8　   月　  22　　日
                                書記官　林錦源
